【裁判字號】    92,簡,136
【裁判日期】    920630
【裁判案由】    廢棄物清理法
【裁判全文】
臺北高等行政法院判決                              九十二年度簡字第一三六號
    原      告  宏記行食品香料有限公司
    代  表  人  甲○○董事長.
    被      告  桃園縣政府環境保護局（原桃園縣環境保護局）
    代  表  人  朱九龍（局長）
右當事人間因廢棄物清理法事件，原告不服桃園縣政府中華民國九十二年一月八日府
法訴字第○九一○二五五七一五號訴願決定，提起行政訴訟。本院判決如左：
    主  文
原告之訴駁回。
訴訟費用由原告負擔。
    事  實
緣原告係行政院環境保護署公告指定之容器商品製造業者，應於公告回收之一般容器
上標示回收標誌，其未依規定於所製造並應予回收之「黑胡椒粉」玻璃容器裝商品上
標示回收標誌，案經行政院環境保護署於民國（下同）九十年七月十九日在台北市○
○路○段二○七號福利總處查核時發現，爰以九十一年二月二十一日環署基字第○九
一○○一二五四七號函，移由被告以九十一年八月二十一日桃環廢字第○九一○○三
八○二○號函附處分書，處原告新台幣（下同）六萬元罰鍰。原告不服，主張其產品
回收標誌均已標貼於容器瓶罐底部，若偶有未貼標誌，或係人為惡意撕貼，純為單瓶
個案問題，無法預防等情，提起訴願，遭決定駁回，遂向本院提起行政訴訟。茲摘敘
兩造訴辯意旨如次：
甲、原告起訴意旨略謂：
一、原告係廢棄物清理法規定應於一般容器上標示回收標誌之業者，原告業依行政院
    環境保護署公告，全面遵照配合各類產品附貼標示（回收標誌），被告逕以原告
    違規未遵照應回收之玻璃容器商品標示回收標誌為由，裁處原告六萬元罰鍰，惟
    依廢棄物清理法規定公告應回收容器之回收標誌，可標示於容器本身或內外包裝
    或標籤紙上，原告早期為遵照法令，均將回收標誌標貼於容器本身玻璃瓶底部，
    竟遭被告裁處，業經原告詳查，實非原告違反規定未粘貼標示，乃純為單瓶標貼
    自然掉落或人為撕貼，純屬單瓶個案問題，無法完全預防，且現為符合規定，業
    已全面更新標籤紙，將回收標誌印於標籤紙上。原告初次遇此行為，一再向被告
    陳情訴願，逕遭駁回，難令原告甘服。
二、原處分及訴願決定之認事用法均有違誤，請撤銷訴願決定及原處分。
乙、被告答辯意旨略謂：
一、按「物品或其包裝、容器經食用或使用後，足以產生下列性質之一之一般廢棄物
    ，致有嚴重污染環境之虞者，由該物品或其包裝、容器之製造、輸入、販賣業者
    負責回收清除、處理之．．」、「前項一般廢棄物之種類、物品或其包裝、容器
    之業者範圍，由中央主管機關公告之；其一般廢棄物之回收清除處理辦法，由中
    央主管機關會同中央目的事業主管機關定之。」、「第一項應回收之物品或其包
    裝、容器之標示．．由中央主管機關定之。」九十年十月二十四日修正前之廢棄
    物清理法第十條之一第一項、第二項及第五項定有明文。另按廢物品及容器回收
    清除處理辦法第九條規定，業者應於物品或容器上標示回收標誌、應載內容及相
    關規定。
二、原告製造之玻璃容器裝「黑胡椒粉」商品係屬行政院環境保護署公告應回收之一
    般容器商品，原告即屬該署列管公告之一般容器商品製造業者，應於所製造之玻
    璃容器裝「黑胡椒粉」商品之包裝容器上標示回收標誌，惟經行政院環境保護署
    於九十年七月十九日在台北市○○路○段二○七號福利總處查核發現原告於該處
    上架販售之是項商品容器未標示回收標誌。原告稱其回收標誌均標貼於瓶罐底部
    ，若偶有產品未貼標誌，或係人為惡意撕貼云云，惟為使本案毋枉毋縱，經被告
    函請原稽查單位行政院環境保護署補充說明，參照行政院環境保護署九十一年十
    月一日環署基字第○九一○○六六二八二號函之記載，原告製造玻璃容器裝之「
    黑胡椒粉」商品容器（詳加商品圖片）未標示回收標誌之事實明確，原告不能歸
    咎於無法預防而據以免責。
三、原告未依規定於公告應回收之一般容器上標示回收標誌，違反九十年十月二十四
    日修正前之廢棄物清理法第十條之一第二項、第五項及「廢物品及容器回收清除
    處理辦法」第九條規定，被告依同法第二十三條之一第一項後段規定，所為處分
    並無不合，請駁回原告之訴，訴訟費用由原告負擔。
    理  由
一、按「物品或其包裝、容器經食用或使用後，足以產生下列性質之一之一般廢棄物
    ，致有嚴重污染環境之虞者，由該物品或其包裝、容器之製造、輸入、販賣業者
    負責回收清除、處理之：一、不易清除、處理。二、含長期不易腐化之成分。三
    、含有害物質之成分。四、具回收再利用之價值。前項一般廢棄物之種類、物品
    或其包裝、容器之業者範圍，由中央主管機關公告之；其一般廢棄物之回收清除
    處理辦法，由中央主管機關會同中央目的事業主管機關定之。．．第一項應回收
    之物品或其包裝、容器之標示及依販賣業者種類、規模公告指定應設置資源回收
    設施，由中央主管機關定之。．．」、「未依第十條之一第三項規定繳交回收清
    除處理費者，經限期催繳仍不繳納者，移送法院強制執行，並處應繳納費用一倍
    至二倍之罰鍰．．違反同條文他項規定者，處二萬元以上五萬元以下罰鍰；經通
    知限期改善，仍未遵行者，按日連續處罰。」為行為時廢棄物清理法第十條之一
    及第二十三條之一第一項所規定。
二、廢棄物清理法第十條之一及第二十三條之一規定，於八十六年三月二十八日修正
    公布後，行政院環境保護署即依同法第十條之一第五項之授權，於八十六年六月
    十一日以環署廢字第三六四一二號公告：「主旨：公告依廢棄物清理法第十條
    之一第一項（修正前）應由業者回收之一般容器上所應標示之回收標誌、應載內
    容及回收相關規定。依據：廢棄物清理法第十條之一第五項。公告事項：一、回
    收標誌圖樣，如附件一。二、回收標誌不限定顏色，但應為單色。三、回收標誌
    應標示於容器本身、內外包裝或標籤上。四、塑膠類包裝容器除標示回收標誌外
    ，並應標示材質通用符號，如附件二。五、一般包裝容器經中央主管機關公告指
    定以回收獎勵金方式回收者，除依本公告事項三、四規定辦理外，並應標示回收
    獎勵金金額。六、回收標誌最小面積不得低於一平方公分或該包裝容器表面積之
    百分之五。」。而為使業者於新修正法令實施初期有所因應，行政院環境保護署
    復於八十六年十二月二日以環署廢字第四九八八六號函，就廢一般物品及容器
    應標示回收標誌之相關問題處理原則，通告各同業公會轉知所屬會員辦理，其中
    規定：「各相關業者應於八十七年元月六日前依規定於一般物品及容器上標示回
    收標誌，惟自本辦法公告日起庫存品（限定為成品）無法於前開期限出清者，應
    於本（八十六）年十二月十五日前將該庫存品數量及使用期限向所轄縣市主管機
    關報備，至八十七年六月三十日後尚未出售之庫存品及市售成品，仍需標示回收
    標誌。八十七年元月六日以後生產之商品應依規定標示回收標誌。」。
三、再者，行政院環境保護署、經濟部、交通部及行政院農業委員會依廢棄物清理法
    第十條之一第二項規定之授權，於八十七年八月十二日會銜訂定發布「廢物品及
    容器回收清除處理辦法」，上開處理辦法第二條第二款、第三條第九款及第九條
    分別規定：「本辦法所稱物品及容器如下：．．二、容器：係指以鋁、鐵、玻璃
    、塑膠、紙、鋁箔或其他單一或複合材質製成或其他性質相類似之材質，用以裝
    填調製食品、飲料、酒、醋、包裝飲用水、調製食用油脂、乳製品、化粧品、清
    潔劑、塗料、環境衛生用藥、農藥或其他性質相類似之物質經中央主管機關指定
    公告應回收者。」、「本辦法專用名詞定義如下：．．九、容器商品製造業者：
    指製造容器商品之事業及機構。．．」、「業者應自依第五條規定完成登記後屆
    滿三個月之次日起，於物品或容器上標示回收標誌及應載內容。前項物品或容器
    種類、回收標誌、應載內容及相關規定，由中央主管機關公告之。」。
四、本件原告製造之黑胡椒粉係以玻璃容器裝填，屬行政院環境保護署公告指定之容
    器商品製造業者，依規定應於容器本身、內外包裝或標籤上標示回收標誌，惟原
    告並未於所製造並應予回收之「黑胡椒粉」玻璃容器裝商品上標示回收標誌，案
    經行政院環境保護署於九十年七月十九日在台北市○○路○段二○七號福利總處
    查核時發現，有現場查核違規商品資料紀錄表、系爭商品照片六幀、行政院環境
    保護署九十一年二月二十一日環署基字第○九一○○一二五四七號函及九十一年
    十月一日環署基字第○九一○○六六二八二號函等影本附原處分卷及訴願卷可稽
    ，原告違規行為，洵堪認定。原告訴稱其已將回收標誌標貼於容器本身玻璃瓶底
    部，本件純屬單瓶標貼自然掉落或人為撕貼，無法完全預防云云。然原告係容器
    商品製造業者，依法負有於商品包裝容器上標示回收標誌之義務，參照司法院釋
    字第二七五號解釋：「人民違反法律上之義務而應受行政罰之行為，法律無特別
    規定時，雖不以出於故意為必要，仍須以過失為其責任條件，但應受行政罰之行
    為，僅須違反禁止規定或作為義務，而不以發生損害或危險為要件者，於行為人
    不能舉證證明自己無過失時即應受處罰。」之意旨，另觀乎系爭六張商品照片，
    並無回收標誌脫落之痕跡，縱原告所訴回收標誌脫落屬實，亦屬原告對其商品包
    裝容器回收標誌之標示方式有所過失，依法自應受罰，況原告空言主張或係人為
    惡意撕貼，卻未能舉證以實其說，所訴自屬無以憑採。
五、綜上所述，本件原告違規事證明確，被告依原告違規情節，按法定最低罰鍰額度
    裁處原告六萬元罰鍰（即銀元二萬元），徵諸首揭規定，並無違誤，訴願決定予
    以維持，亦無不合。原告猶執前詞，聲明撤銷，為無理由，應予駁回。又本件適
    用簡易訴訟程序，爰不經言詞辯論逕為判決，併予敘明。
據上論結，本件原告之訴為無理由，爰依行政訴訟法第二百三十三條第一項、第二百
三十六條、第九十八條第三項前段，判決如主文。
中    華    民    國      九十二      年      六      月      三十      日
                        臺 北 高 等 行 政 法 院   第 六 庭
                                                    法  官  曹瑞卿
右為正本係照原本作成。
本件以訴訟事件所涉及之法律見解具有原則性者為限，始得於本判決送達後二十日內
向本院提出上訴狀並表明上訴理由，如已於本判決宣示後送達前提起上訴者，應於判
決送達後二十日內補具上訴理由（均按他造人數附繕本），且經最高行政法院許可後
方得上訴。
中      華      民      國    九十二    年      六      月     三十     日
                                                     書記官  方偉皓


司法院資訊處製作；財團法人民間司法改革基金會備份。
